最　高　行　政　法　院　判　決
　　　　　　　　　　　　　　　　　　 96年度判字第01864號
上　訴　人　甲○○
訴訟代理人　丙○○
被 上訴 人　財政部臺灣省中區國稅局
代　表　人　乙○○
上列當事人間因綜合所得稅罰鍰事件，上訴人對於中華民國95年
3月29日臺中高等行政法院95年度訴字第44號判決，提起上訴，
本院判決如下：
　　主  文
上訴駁回。
上訴審訴訟費用由上訴人負擔。
    理  由
一、上訴人民國（下同）90年度綜合所得稅結算申報，經被上訴
    人所屬大屯稽徵所查獲漏報本人、受其扶養親屬營利所得10
    筆合計新台幣（下同）9,313,493元，乃歸課上訴人當年度
    綜合所得總額16,963,123元，補徵稅額3,416,659元，並按
    所漏稅額處以0.2倍之罰鍰共計683,300元（計至百元止）。
    上訴人對罰鍰部分不服，申經復查未獲變更，提起訴願遞遭
    駁回，遂提起本件行政訴訟。
二、上訴人於原審起訴意旨略謂：按送存台灣證券集中保管股份
    有限公司（下稱集保公司）集中保管之合勤科技股份有限公
    司（下稱合勤公司）所配發之系爭緩課股票，自89年9月1日
    起，依財政部89年7月26日台財稅第0890454416號函釋，應
    由發行公司填報放棄年度或送存集保年度之「緩課股票轉讓
    所得申報憑單」並應於次年1月底前向該管稽徵機關辦理。
    上訴人基於行政信賴保護原則，依據國稅局網站下載所得資
    料據以申報，惟本件漏報緩課股票股利9,313,493元，係被
    上訴人網站所提供課稅資料有所不全與不實所致，依司法院
    釋字第275號解釋意旨，上訴人已善盡注意責任，無可歸責
    之過失責任，自不應受本件罰鍰之處分。又系爭緩課股票，
    上訴人並未於90年度有轉讓或贈與、遺產分配情事，原處分
    逕予歸戶併入該年度之所得予以課徵所得稅，有違憲法第19
    條所揭示之租稅法定主義及實質課稅原則。又集保公司並非
    掌理賦稅業務主管官署，其課稅依據係配合該公司業務操作
    辦法，有違所得稅法及促進產業升級條例第16條、第17條之
    規定。本件以集保公司業務操作辦法併課送集保年度所得稅
    ，客觀上縱有漏報所得行為，然主觀上並無違法之意可言。
    且綜合所得稅之課徵採現金收付為原則，系爭送存集保公司
    之緩課股票，當年度並未出售、轉讓，實質上並無該現金收
    入，即不能以短漏報論處。為此請判決將復查決定及訴願決
    定均撤銷等語。
三、被上訴人則以：按緩課股票係屬法令賦予投資人享受延後納
    稅時間利益之權利，可由投資人選擇享受或放棄享受緩課。
    依行為時有價證券集中保管帳簿劃撥作業辦法第15條規定，
    送存集中保管之有價證券，以非屬緩課股票者為限，投資人
    如將所持有之緩課股票送存集中保管，即係選擇放棄享受緩
    課之權利，於緩課股票送存集中保管之日所屬年度，投資人
    自負有納稅之義務。本件上訴人將系爭緩課股票於90年度送
    存集保，即應併入該年度綜合所得課稅，是其既有系爭所得
    而漏未申報，自應受罰，原處分並無違誤。上訴人復稱其因
    常年旅居國外，90年度綜合所得稅結算申報係委由親友代為
    申報，已善盡注意責任，應無可歸責原因而不應受罰等語，
    然合勤公司既已開立緩課股票轉讓所得申報憑單供上訴人申
    報，並為上訴人所不爭，從而上訴人未善盡誠實申報之義務
    ，致漏未申報系爭營利所得，縱非故意，亦難謂無過失，自
    應受罰。另納稅義務人90年度結算申報期間查詢所得資料之
    範圍，係以扣繳義務人依規定於同年1月底前彙送之各類所
    得扣繳暨免扣繳及股利憑單為限，並未包含緩課股票轉讓所
    得申報憑單。且納稅義務人查詢之所得資料，僅為申報綜合
    所得稅時之參考，納稅義務人如有其他所得資料，仍應依法
    辦理申報，未依規定辦理申報而有短報或漏報情事者，仍應
    依所得稅法及其相關規定處罰，此為行為時稽徵機關於結算
    申報期間辦理綜合所得稅納稅義務人查詢課稅年度所得資料
    作業要點第4點及第9點所明定，上訴人主張顯有誤解等語，
    資為抗辯。
四、原審判決駁回上訴人之訴，其理由略以：（一）依行為時促
    進產業升級條例第16條規定，該條須屬於緩課之股票始有其
    適用，如非緩課之股票，或股票所有人放棄緩課時，即不合
    該規定之要件；復依行為時有價證券集中保管帳簿劃撥作業
    辦法第15條第1項之規定，緩課股票於送存保管事業集中保
    管時，即已喪失緩課股票之性質，從而，本件自無行為時促
    進產業升級條例第16條本文後段之適用。另查，公司股東所
    獲分配之股利，依行為時所得稅法第14條第1項第1類規定，
    屬於股利取得年度之所得，雖緩課之股票得免予計入當年度
    營利事業所得額課稅，然放棄緩課或已喪失緩課股票之性質
    ，則應以放棄或喪失緩課性質之年度課徵所得稅，自屬當然
    。又因放棄或喪失緩課性質之股票，應認於取得股票之年度
    即已取得該股票，故以股票面額核計所得額，亦無不合，此
    並不違反租稅法定及實質課稅原則。至上訴人謂依財政部相
    關函釋稱具有公司董事、監察人及特定股東將是類股票於送
    存集中保管時，得免計入送存集中保管年度所得課徵所得稅
    乙節，惟此係主管機關對於公司董監事所持有之股票設置專
    戶，以便稽查管理，與一般股東參加股票集中保管，便於股
    票保管及日後之移轉情形並不相同，上訴人稱此部分有違租
    稅公平原則，亦屬無據。（二）再者，上訴人90年度綜合所
    得稅結算申報，漏報本人及受扶養親屬營利所得共9,313,49
    3元，而上訴人將系爭緩課股票送存集保，亦為上訴人所不
    爭。是上訴人縱未出售系爭緩課股票，然既已放棄緩課，自
    不適用行為時促進產業升級條例第16條所規定於轉讓年度課
    徵營利所得之規定，被上訴人將系爭營利所得併計90年度綜
    合所得課稅，自無不合。又綜合所得稅制係採結算申報制，
    納稅義務人本負有據實辦理申報所得之義務，無待稅捐稽徵
    機關之通知或催告，上訴人當年度既有系爭所得，即依法負
    有申報義務，另納稅義務人向稅捐稽徵機關所查詢之所得資
    料，僅為其申報綜合所得稅時之參考，納稅義務人如有其他
    所得資料，仍應依法辦理申報，自不能以被上訴人所提供之
    個人所得資料內容有疏漏而免除其申報所得之義務；況緩課
    股票係屬法令所賦予投資人享受延後納稅時間利益之權利，
    上訴人於買賣轉讓或送存集中保管緩課股票之際，即應依行
    為時之法令規定負其納稅之義務，自無藉由未收到緩課股票
    轉讓所得申報憑單即得以解免。本件上訴人將系爭緩課股票
    於90年度送存集中保管，即視同放棄緩課，應併入該年度綜
    合所得課稅。是上訴人於本年度有該類所得而漏未申報，縱
    非故意，亦難免其過失漏報所得之責，自應受罰。
五、上訴意旨略以：上訴人係依據促進產業升級條例之規定，取
    得租稅優惠之緩課股票，即應依該規定於轉讓、贈與或作為
    遺產分配時予以課稅，詎原處分僅依財政部87年9月3日台財
    稅第871960828號函釋逕予歸戶併該年度之所得，顯有可議
    。又依行為時有價證券集中保管帳簿劃撥作業辦法第15條第
    1項之規定，所謂視同放棄緩課，並非實際放棄，自不得以
    短、漏報論處；況集保公司並非賦稅主管機關，卻以該公司
    業務操作辦法為課稅之依據，實有違所得稅法與前揭促進產
    業升級條例之規定。此外，上訴人係依被上訴人網站下載之
    所得資料而據以申報個人綜合所得稅，卻遭被上訴人以漏報
    系爭緩課股票所得而予處罰，亦有違信賴保護原則，且本件
    亦符合財政部96年4月27日修正之稅務違章案件減免處罰標
    準第3條第2項第1款第1、2目之規定，自當免予受罰等語。
六、本院查：（一）「個人之綜合所得總額，以其全年左列各類
    所得合併計算之：第一類：營利所得：公司股東所獲分配之
    股利總額…屬之。」「納稅義務人已依本法規定辦理結算申
    報，但對依本法規定應申報課稅之所得額有漏報或短報情事
    者，處以所漏稅額兩倍以下之罰鍰。」行為時所得稅法第14
    條第1項第1類、第110條第1項分別定有明文。又「參加人送
    存保管事業之有價證券，以參加人或其客戶本人所有，且非
    屬促進產業升級條例第16條及第17條或中華民國79年底前施
    行之獎勵投資條例第13條之緩課股票者為限。」亦為行為時
    有價證券集中保管帳簿劃撥作業辦法第15條第1項所訂。故
    緩課股票於送存保管事業集中保管時，即已喪失緩課股票之
    性質，揆諸前開說明，自無行為時促進產業升級條例第16條
    本文後段之適用。再「公司股東取得符合促進產業升級條例
    第16條、第17條或原獎勵投資條例第13條規定之新發行記名
    股票，如於取得後始不欲享受免予計入當年度所得額課稅之
    獎勵（放棄緩課）或於取得後將是項股票送存臺灣證券集中
    保管股份有限公司集中保管時，應由股東併入放棄緩課年度
    或送存集中保管年度所得課徵所得稅。前項股票於計算所得
    稅時，屬分配86年度或以前年度之盈餘或股利者，以股票面
    額為所得額。」為財政部87年9月3日台財稅第871960828號
    函所明釋。（二）查財政部87年9月3日台財稅第871960828
    號函釋係在解釋符合促進產業升級條例第16條之緩課股票，
    其取得人於放棄緩課時或將股票送交集保公司集中保管時，
    即應併入當年度之所得申報所得稅，為財稅主管機關對於各
    級稅捐稽徵機關為執行其職務所為技術性、細節性之解釋性
    函釋，符合促進產業升級條例第16條、所得稅法第14條、有
    價證券集中保管帳簿劃撥作業辦法第15條第1項之立法意旨
    ，主管稽徵機關自得加以援用，尚無違法律保留原則及租稅
    法定主義，上訴意旨指上開函釋及有價證券集中保管帳簿劃
    撥作業辦法有違所得稅法及促進產業升級條例之規定，自屬
    無據。又上訴人上網查詢之90年度綜合所得稅結算申報扣（
    免）繳所得資料參考清單，既已有「納稅義務人如有其他所
    得資料，仍應依法誠實申報，不得以稅捐機關未提供資料作
    為短漏報所得免責之理由」等語之教示，上訴人主張被上訴
    人違反信賴保護原則，亦屬無據。至上訴人引用財政部96年
    4月27日修正公布之稅務違章案件減免處罰標準第3條第2項
    第1款第1、2目之規定，主張其可免罰，惟查該減免處罰標
    準第3條第3項特別明定第2項第1款規定自95年度綜合所得稅
    結算申報案件適用之，亦即自96年度申報95年度綜合所得稅
    時始有適用，本件上訴人係申報90年度之綜合所得稅，基於
    法律不溯既往原則，本件自無該修正後減免處罰標準之適用
    。（三）原審斟酌全辯論意旨及調查證據之結果，以原處分
    及訴願決定均無違誤，因將其均予維持，駁回上訴人之訴，
    核無違誤。上訴論旨，仍執前詞，指摘原判決違背法令，求
    予廢棄，難認有理由，應予駁回。
七、據上論結，本件上訴為無理由，爰依行政訴訟法第255條第1
    項、第98條第1項前段，判決如主文。
中　　華　　民　　國　　96　　年　　10　　月　　25　　日
                  第一庭審判長法  官　高　啟　燦
                              法  官  黃　璽　君
                              法  官　廖　宏　明
                              法  官　楊　惠　欽
                              法  官　林　樹　埔
以  上  正  本  證  明  與  原  本  無  異
中　　華　　民　　國　　96　　年　　10　　月　　25　　日
　　　　　　　　　　　　　　　書記官　吳　玫　瑩
